臺灣高等法院民事判決　　　　　　　　 92年度重上字第226號
上　訴　人　乙○○
　　　　　　甲○○
訴訟代理人　楊清和律師
被 上訴 人　財團法人台灣省台北縣大觀書社
法定代理人　林瀚東
訴訟代理人　羅翠慧律師
複 代理 人　李姝律師
　　　　　　羅炘沛
上列當事人間請求返還無權占有土地等事件，上訴人對於民國91
年12月27日臺灣板橋地方法院89年度重訴字第274號第一審判決
提起上訴，本院於94年4月27日言詞辯論終結，被上訴人聲請補
充判決，判決如下：
    主    文
上訴駁回。
第二審補充判決訴訟費用由上訴人負擔。
    事實及理由
一、被上訴人主張：被上訴人為坐落板橋市○○段第9、10、11
    、14、15、16之2地號土地（下稱系爭土地）所有權人，而
    上訴人與被上訴人間並無任何債之關係存在，對於被上訴人
    所有之系爭土地亦無其他法律上之占有權源，卻分別占有系
    爭土土地使用（上訴人占有系爭土地之情形如附表一所示）
    ，爰依民法第767條之規定，請求上訴人拆除系爭土地上建
    物並返還無權占有之土地予被上訴人。又上訴人等無法律上
    原因占有使用系爭土地並受有利益，致被上訴人受有無法利
    用系爭土地之損害，依民法179條之規定，請求上訴人等返
    還其所受之利益，惟上訴人所占有之利益顯屬返還不能，則
    上訴人等自應返還相當於使用系爭土地所應支付租金之金額
    予被上訴人等語，其答辯聲明：上訴駁回。
二、上訴人則以：不當得利必須利益與損害間有直接因果關係，
    始負返還義務，上訴人等縱受有占有被上訴人土地之利益，
    亦係基於與訴外人洪英鍾等人之轉讓使用而來，與被上訴人
    應無直接因果關係。況上訴人等係有償取得，其利益即非無
    法律上原因，被上訴人不得據此向上訴人等請求返還利益。
    再者，上訴人等使用系爭土地對土地之改良、開發、利用，
    對促升地價有貢獻，被上訴人以此增值之地價計算不當得利
    之金額，即欠允洽云云，資為抗辯。並聲明：(一)原判決除免
    假執行部分外關於命上訴人給付被上訴人如附表二金額之不
    當得利及法定遲延利息之部分，及該部分假執行之宣告、暨
    負擔該部分訴訟費用之裁判均廢棄。(二)前開廢棄部分，被上
    訴人在第一審之訴及其假執行之聲請均駁回（原審判命上訴
    人等拆除系爭土地上之建物，並將占用之土地返還被上訴人
    部分，上訴人等並未聲明不服，上開部分業已確定。本院僅
    就原審命上訴人等給付如附表二所示之金額，經上訴人聲明
    不服而上訴部分審理之）。
三、上訴人不否認渠等分別占有如附表一所示之系爭土地及面積
    ，僅以渠等占有被上訴人土地，係自原審同案被告洪英鍾等
    人處轉讓而來，乃有償取得使用，被上訴人不得據此向上訴
    人等請求返還利益。又上訴人等對於系爭土地之改良、開發
    、利用，對促進地價上升有貢獻，原審以增值之地價計算不
    當得利之金額，尚欠允洽云云置辯。是本件爭點厥為：
    (一)上訴人就系爭土地是否有合法占有權源？(二)上訴人等就系
    爭土地若無合法占有權源，則原審判命上訴人等給付被上訴
    人如附表二所示之金額是否過高？玆詳析如下：
  (一)上訴人就系爭土地是否有合法占有權源？
    1.按所有人對於無權占有或侵奪其所有物者，得請求返還之
      ；對於妨害其所有權者，得請求除去之。民法第767條前
      段、中段定有明文。又占有人於占有物上行使之權利，僅
      推定其適法有此權利而已，此觀民法第943條規定自明。
      被告依此規定，於占有物行使權利時，因推定之結果，固
      不須舉證證明其權利，惟若原告已證明其為系爭基地之所
      有人，而推翻法律之推定，則被告就其主張對該基地之占
      有有合法正當權源之事實，自應負舉證責任（最高法院74
      年度臺再字第1號判決、83年度臺上字第2441號判決參照
      ）。又以無權占有為原因，請求返還所有物之訴，被告對
      原告就其物有所有權存在之事實無爭執，而僅以非無權占
      有為抗辯者，原告於被告無權占有之事實，無舉證責任，
      被告應就其取得占有，係有正當權源之事實證明之，如不
      能證明，則應認原告之請求為有理由（最高法院72年度臺
      上字第2516號判決、85年度臺上字第1120號判決參照）。
      本件被上訴人已證明其係系爭土地之所有權人，上訴人等
      對此亦均無爭執，則自應由上訴人就其等占有系爭土地係
      有正當權源之事實，負舉證責任。
    2.上訴人雖主張渠等占有被上訴人土地，係自與原審同案被
      告洪英鍾等人之轉讓使用而來，為有償取得而使用云云。
      洪英鐘雖於原審主張其先祖、父與被上訴人間就系爭土地
      原有租賃關係，其現與被上訴人間則應有不定期租賃關係
      存在云云，並舉其母洪廖麥、證人朱茂陽於原院85年度易
      字第3333號刑事竊占案件之證言為據。惟查洪廖麥及朱茂
      陽於該刑事案件係證稱：4、50年前，洪英鐘之父祖輩曾
      向所有權人大觀書社承租，嗣因土地流失，即未再續租，
      雖土地回復後亦然，惟仍由洪英鐘之父祖輩繼至洪英鐘一
      直使用迄今等語，有該刑事判決書之記載在卷足稽（原審
      卷 (一)第22頁）。顯見縱如該等證人於刑事案件所証，
      洪英鐘之父祖輩曾向被上訴人承租系爭土地，惟嗣因系爭
      土地流失致無法使用。查系爭土地既發生土地流失致承租
      人無從為使用、收益之情形，出租人所負之租賃契約主要
      之給付義務，即民法第423條規定之「出租人應以合於所
      約定使用收益之租賃物，交付承租人，並應於租賃關係存
      續中，保持其合於約定使用、收益之狀態」之義務，已因
      不可歸責於租賃契約雙方當事人之事由致給付不能，其情
      形與租賃物為房屋而房屋因天災或其他事變致全部滅失之
      情形同，若雙方當事人間無預期此不能情形消滅後（即土
      地回復適於使用、收益狀態）再為給付之合意，依民法第
      225條第1項規定及同法第266條第1項前段規定之意旨，出
      租人免其以該土地供承租人使用收益之義務，承租人亦免
      其支付租金之義務，雙方租賃關係當然從此消滅（最高法
      院39年度臺上字第1020號判例、同院81年度臺上字第1454
      號判決參照）。是洪英鐘既未舉證證明被上訴人與其先祖
      、父輩間另有協議，洪廖麥、朱茂陽所稱之被上訴人與洪
      英鐘先祖間之租賃關係，已於系爭土地流失時起當然消滅
      ，無需另待出租人為終止之意思表示，縱日後系爭土地回
      復適於使用、收益之收態，亦無由使租賃關係再生。要無
      所謂由洪英鐘之父輩或洪英鐘承租襲用，租賃關係變為不
      定期租賃關係之問題存在。足見於系爭土地回復適於使用
      、收益之收態後之占有系爭土地，屬無權占有。從而，嗣
      後自洪英鐘取得或輾轉取得系爭土地直接占有或間接占有
      之占有人，不得以其等與前手間之買賣關係或租賃關係或
      使用借貸關係等債權關係對抗所有權人之被上訴人，對被
      上訴人而言，上訴人等均屬無權占有。上訴人主張渠等占
      有被上訴人土地之利益，係基於與洪英鍾等人之轉讓而來
      ，渠等具有合法占有權源云云，自屬無據。
    (二)上訴人等就系爭土地並無合法占有權源，玆就原審判命上
      訴人等給付被上訴人如附表二所示之金額是否適當，審酌
      如下：
    1.無權占用他人所有之土地，妨害土地所有權人之使用收益
      ，使土地所有權人受有損害，無權占有人之占有可能獲得
      相當於租金之利益為社會通常之觀念，且其此項利益之取
      得，係屬無法律上原因，土地所有權人自得依民法第179
      條前段規定之不當得利法則，請求無權占有人返還相當於
      租金之利益。而此一因無權占有所生之利益，係因占有土
      地之事實而發生，且因土地占有行為之持續而繼續發生，
      同時土地所有權人之使用收益權能因無權占有人之占有行
      為而受到妨害，土地所有權人此一損害與土地無權占有人
      之占有，係因同一原因事實而生，自有因果關係，與無權
      占有人之取得占有原因為何無關。是被上訴人對占有系爭
      土地且對於系爭土地上建物有事實上處分權之上訴人，請
      求渠等返還於取得系爭土地占有後所生之相當於租金之利
      益，洵屬有據，自應准許。
    2.上訴人等雖主張渠等為善意占有人，依民法第952條規定
      ，推定其為適法所有之權利，得為占有物之使用收益，故
      渠等對占有物之使用收益，係屬有法律上原因，無不當得
      利可言，自不必依不當得利規定負返還責任云云。查民法
      第952條乃不當得利之特別規定，所謂善意占有人，依通
      說見解，非僅以不知無占有權利為已足，尚須誤信為有權
      占有，且無懷疑，始足當之。查洪英鐘陳稱：我當時知道
      土地是大觀書社的，我讓渡時也有說過等語（原審卷(三)
      第54、55頁）；而上訴人等提出之「土地耕作權轉讓合約
      書」均載明：「乙方（指洪英鐘、黃秋金等出賣人）保證
      土地絕無問題，除原地主外並無第三人可主張該耕地之權
      利，˙˙˙前開土地如原地主欲收回改建房屋˙˙˙」等
      文句，可知上訴人等受讓時，知悉洪英鐘等人非系爭土地
      所有權人，且地主可隨時收回。在此情形下，上訴人等卻
      未向其等已知之土地所有人查證洪英鐘之權利來源為何，
      亦未要求洪英鐘出示任何享有耕作權之證明文件，即逕行
      受讓，殊難認係誤信為有權占有，且無懷疑之善意占有人
      ，自無民法第952條適用之餘地。
    3.被上訴人請求返還之不當得利，係以自84年11月6日、85
      年11月9日、85年11月29日起算之各無權占有人占有相關
      土地所生之相當租金之利益為其內容。則縱使先前曾占有
      系爭土地，惟於上開時點以後，未再占有系爭土地之人，
      因未再占有系爭土地，自此之後，無受有占有利益及相當
      租金之利益可言，被上訴人尚不得再對其請求返還自84年
      11月6日、85年11月9日、85年11月29日起算之相當租金之
      不當得利。查原審被告洪英鐘於上開不當得利起算點之前
      ，已因將系爭土地之占有轉讓他人而喪失對系爭土地占有
      之事實，有兩造不爭執真正之土地耕作權轉讓合約書影本
      、讓渡書影本在卷可證，被上訴人對合約書、讓渡書所記
      載之事實亦未爭執。是被上訴人對上訴人請求各自上開時
      點起算相當租金利益之不當得利，不能成立。
    4.因無權占有土地所生相當租金之利益，其數額，除以申報
      地價為基礎外，尚須斟酌基地之位置、工商業繁榮之程度
      及占用人利用土地之經濟價值及所受利益等項，並與鄰地
      租金相比較，以為決定，並非必達申報地價年息10%之最
      高額。查系爭土地於83年8月間、86年8月間、89年8月間
      之申報地價依次為每平方公尺新台幣（下同）2,400元、
      3,600 元、5,360元，有臺北縣板橋地政事務所90年11月
      12日90北縣板地價字第19018號函、90年12月5日90北縣板
      地價字第20492號函檢送之申報地價表各一份在卷足稽。
      斟酌上揭上訴人占有系爭土地皆係供小型工廠及住家之用
      ，其上建物皆為鐵皮屋，系爭土地位於臺北縣板橋市郊區
      ，土地地目及使用分區分別為「原」、「旱」、「一般農
      業區」、「河川區」，鄰近均同為鐵皮搭建之違章建築，
      土地經濟價值非高，有原審勘驗筆錄在卷可稽。本院認為
      被上訴人請求按土地申報地價年息10%計算，顯然過高，
      原審以該申報總價額年息5%計算，並無不妥，上訴人指原
      判決據以核算之比例過高，核非有據，自無足採。
    5.依上揭申報地價年息5%計算，被上訴人得請求返還相當租
      金之不當得利金額如下：
      (1)上訴人甲○○部分：
        自84年11月6日至89年11月5日止，占有如附表一編號
          1前段土地所生之不當得利，共計471,401元。被上訴
          人並得請求自89年11月6日起至交還土地之日止，按
          月給付被上訴人12,886元相當租金之利益（計算式如
          附表三編號1前段所示）。
        自84年11月6日至89年11月5日止，占有如附表一編號
          1後段土地所生之不當得利，共計233,106元。被上訴
          人並得請求自89年11月6日起至交還土地之日止，按
          月給付被上訴人6,372元相當租金之利益（計算式如
          附表三編號1後段所示）。
      (2)上訴人乙○○部分：
        自84年11月6日至89年11月5日止，占有如附表一編號2
        土地所生之不當得利，共計435,632元。被上訴人並得
        請求自89年11月6日起至該上訴人交還土地之日止，按
        月給付被上訴人11,908元相當租金之利益（計算式如附
        表三編號2所示）。
    6.被上訴人對上開各上訴人行使之不當得利請求權，主張各
      就89年11月5日、90年11月8日、90年11月28日以前計算之
      金額，請求各該上訴人給付遲延利息，並各自89年11月6
      日、90年11月9日、90年11月29日起算。惟查被上訴人此
      不當得利請求權屬給付無確定期限之債權，依民法第229
      條第2項之規定，應於上訴人受被上訴人給付催告時起，
      上訴人始負遲延責任。被上訴人對上開上訴人提出之起訴
      狀（含更正聲明狀）繕本送達上訴人或上訴人到庭受被上
      訴人聲明通知之時間，各為上訴人甲○○91年6月10日（
      先前起訴狀、更正聲明狀繕本送達係僅針對國金企業有限
      公司送達）、上訴人乙○○91年6月10日（先前繕本送達
      係僅針對恆立鋼鐵有限公司），有送達證書及筆錄在卷可
      證，被上訴人復未舉證其先前有催告各該上訴人給付不當
      得利之事實，則上開上訴人於各受聲明通知之翌日起，始
      負遲延責任，被上訴人請求依法定利率計算之遲延利息，
      亦應自各該翌日起算。是被上訴人對於上訴人甲○○、乙
      ○○，在上開各受聲明通知日以前（含該日）之遲延利息
      請求，無由准許。
    7.原審判命上訴人等給付被上訴人如附表二所示之金額，核
      屬有據，且為適當，上訴人指摘原判決核定金額過高，係
      有不當云云，非有理由。
四、綜上所述，被上訴人基於系爭土地所有權人之法律關係，依
    民法第179條規定，訴請上訴人等給付如附表二所示相當於
    使用系爭土地所應支付租金之金額，為有理由，應予准許。
    原審為上訴人敗訴之判決，並無不合。上訴意旨指摘原判決
    不當，求予廢棄改判，為無理由，應予駁回。
五、本件事證已明，兩造其餘攻擊防禦方法，於判決結果不生影
    響，爰不逐一詳予論述，附此敘明。
六、據上論結，本件上訴為無理由，依民事訴訟法第449條第1項
    、第78條、第85條第1項，判決如主文。
中　　華　　民　　國　　94　　年　　8 　　月　　8 　　日
                  民事第8庭審判長法  官 李瓊蔭
                                 法  官 陳邦豪
                                 法  官 游明仁
正本係照原本作成。
如不服本判決，應於送達後20日內向本院提出上訴書狀，其未表
明上訴理由者，應於提出上訴後20日內向本院補提理由書狀（均
須按他造當事人之人數附繕本）上訴時應提出委任律師或具有律
師資格之人之委任狀；委任有律師資格者，另應附具律師資格證
書及釋明委任人與受任人有民事訴訟法第466條之一第一項但書
或第二項（詳附註）所定關係之釋明文書影本。
中　　華　　民　　國　　94　　年　　8 　　月　　12　　日
     　　　　　　　　　　　　　　書記官 于  誠
附註：
民事訴訟法第四百六十六條之一（第一項、第二項）：
對於第二審判決上訴，上訴人應委任律師為訴訟代理人。但上訴
人或其他法定代理人具有律師資格者，不在此限。
上訴人之配偶、三親等內之血親、二親等內之姻親，或上訴人為
法人、中央或地方機關時，其所屬專任人員具有律師資格並經法
院認為適當者，亦得為第三審訴訟代理人。
